臺灣高等法院臺南分院民事判決
                                        110年度上字第77號
上  訴  人  甘芳瑋  
訴訟代理人  蔡文斌    律師
            林亭宇    律師
            林冠廷    律師
            李明峯    律師
被上訴人    游林杰  
訴訟代理人  盧文祥    律師
複代理人    江帝範    律師
上列當事人間請求返還不當得利事件，上訴人對於中華民國110
年1月28日臺灣臺南地方法院第一審判決(109年度訴字第615號)
提起上訴，被上訴人並為訴之追加，本院於110年11月2日言詞辯
論終結，判決如下：
    主  文
原判決關於命上訴人給付被上訴人超過新臺幣貳佰肆拾肆萬參仟
玖佰壹拾肆元本息及該部分訴訟費用之裁判均廢棄。
被上訴人追加之訴駁回。
廢棄部分第一審訴訟費用、第二審訴訟費用(含追加之訴)均由被
上訴人負擔。
    事實及理由
一、按當事人在第二審為訴之追加，非經他造同意不得為之，固
    為民事訴訟法第446條第1項所規定，但依同法第463條準用
    第255條第2項之規定，他造於此項訴之追加無異議而為本案
    之言詞辯論者，即應視為同意追加。被上訴人於本院依債權
    讓與、委任、不當得利之法律關係，追加請求上訴人返還委
    任投資獲利款新臺幣(下同)244萬3914元及法定遲延利息，
    上訴人無異議而為本案之言詞辯論，自視為同意追加，則被
    上訴人訴之追加，自屬合法，應予准許，合先說明。
二、被上訴人起訴主張：
　　被上訴人因買賣同開科技股份有限公司(下稱同開公司)上市
    股票，經由原審共同原告鍾文智(下稱鍾文智)介紹國票證券
    股份有限公司營業員即上訴人覓得金主借得資金，約定依被
    上訴人之指示操作股票買賣，被上訴人則按年息百分之18計
    息給上訴人。嗣由被上訴人交付180萬元保證金予鍾文智，
    再由鍾文智於民國107年7月24日、107年7月25日以其母鄭鳳
    珍之名義，分別匯款100萬元、80萬元至上訴人之中國信託
    銀行○○分行帳號000000000000帳戶，繼由被上訴人於107年7
    月24日至107年7月27日以LINE指示，委託上訴人以75.2元至
    76元間之價格買進同開公司股票120張，買進價總計為910萬
    8461元；被上訴人於107年8月2日委託上訴人以69.6元賣出
    同開公司股票120張，所得股款為831萬5042元，加計上訴人
    收取之利息費1萬5126元，合計虧損80萬8545元。其後，被
    上訴人於107年8月3日至107年8月7日再以LINE指示，委託上
    訴人以71元至73.3元間之價格融券放空同開公司股票87張，
    被上訴人於107年8月28日以24.3元價格回補同開公司股票87
    張，獲利413萬7698元，扣除上訴人應收取利息2522元，合
    計獲利411萬2476元。又同開公司於107年9月7日除權配股9,
    367股，每股價格為34.5元，扣除40％稅金後之股票價值為19
    萬3897元，扣除上訴人於108年9月3日、同年月5日滙款返還
    41萬0000元，上訴人尚有受委託買賣同開公司股票獲利款48
    8萬7828元未返還予被上訴人及鍾文智。爰依民法第541條、
    第179條之規定，擇一請求上訴人應給付原告(即被上訴人及
    鍾文智)488萬7828元，及自民事更正訴之聲明狀繕本送達翌
    日(即109年9月24日)起至清償日止，按年息百分之5計算之
    利息。原審判命上訴人應給付被上訴人488萬7828元本息，
    而駁回鍾文智之請求，上訴人就其中244萬3914元本息，主
    張訴外裁判，提起上訴。被上訴人則於本院為訴之追加，依
    債權讓與、委任、不當得返(受讓鍾文智債權)。並聲明：㈠
    上訴駁回。㈡上訴人應給付被上訴人244萬3914元及追加訴之
    聲明狀送達翌日起至清償日止，按週年利率百分之5計算之
    利息。【原判決命上訴人給付被上訴人488萬7828元本息，
    並駁回鍾文智請求，上訴人就其中244萬3914元本息上訴，
    鍾文智未上訴已敗訴確定，是本件應審酌者為上訴人上訴之
    244萬3914元本息及被上訴人追加之訴部分】。
三、上訴人則抗辯：
　  本件原審原告為被上訴人和鍾文智二人，原審原告聲明為原
    審被告應給付原審原告488萬7828元本息，其中並未聲明兩
    人為連帶或不真正連帶關係。準此，原審原告請求之給付為
    金錢債權而屬可分之債，則依民法第271條之規定，自應為
    二原告平均分受之，意即依原審原告之聲明，應由原審原告
    二人平均分受488萬7828元，每一原告可得請求分得之部分
    應為244萬3914元。原判決判命上訴人給付被上訴人逾244萬
    3914元本息，上訴人對於被上訴人所主張委託上訴人買賣同
    開公司股票之獲利金額不爭執，而金融市場操作股票乃賭博
    行為，性質屬自然債務之賭債，上訴人拒絕給付等語。並聲
    明：㈠原判決關於命上訴人給付被上訴人逾244萬3914元本息
    部分廢棄。㈡被上訴人追加之訴駁回。
四、兩造不爭執事項：
　㈠被上訴人為購買股票，透過鍾文智找上訴人覓得金主，由被
    上訴人交付180萬元保證金給鍾文智，再由鍾文智以母親鄭
    鳳珍之名義匯款180萬元予上訴人後，上訴人依被上訴人之
    指示下單，上訴人是借用金主傅以國證券帳戶下單買賣股票
    。
　㈡被上訴人於107年7月28日至107年8月2日期間，先指示上訴人
    買進同開公司股票120張，再賣出同開公司股票120張，嗣放
    空同開公司股票87張，並於同年8月28日回補同開公司股票8
    7張，連同已給付之180萬元保證金在內，上開同開公司股票
    買賣可得488萬7828元。
　㈢被上訴人於107年8月3日至107年8月7日以LINE指示，委託上
    訴人以71元至73.3元間之價格融券放空同開公司股票87張，
    被上訴人於107年8月28日以24.3元價格回補同開公司股票87
    張，獲利413萬7698元，扣除上訴人應收取利息2萬2522元，
    合計獲利411萬2476元。又同開公司於107年9月7日除權配股
    9367股，每股價格為34.5元，扣除40％稅金後之股票價值為1
    9萬3897元，扣除上訴人於108年9月3日、同年月5日匯款返
    還41萬元，上訴人尚有受委託買賣同開公司股票獲利款488
    萬7828元未返還予被上訴人【計算式：保證金180萬元－虧損
    80萬8545元＋獲利411萬2476元＋除權配股19萬3897元－已返還
    41萬元＝488萬7828元】(見本院卷1第143-144頁附表1、2、3
    )。
五、兩造爭執事項：
　㈠被上訴人依民法第541條第1、2項或民法第179條之規定，擇
    一請求上訴人給付488萬7828元本息(含追加鍾文智讓與予被
    上訴人部分)，有無理由？
  ㈡上訴人抗辯操作股票係屬賭債性質之自然債務，拒絕給付，
    有無理由？
六、本院判斷之理由：
  ㈠按稱委任者，謂當事人約定，一方委託他方處理事務，他方
    允為處理之契約；受任人因處理委任事務，所收取之金錢、
    物品及孳息，應交付於委任人，民法第528條及第541條第1
    項分別定有明文。委任之目的，在一定事務之處理，故除當
    事人另有約定外，受任人得在委任人所授權限範圍內，自行
    裁量決定處理一定事務之方法，以完成委任之目的，是受任
    人處理委任事務除得以委任人名義為之外，亦得以自己之名
    義為之，僅其為委任人取得之權利，應移轉於委任人而已。
　㈡依兩造不爭執事項㈠、㈡、㈢所示，被上訴人為購買股票，透過
    鍾文智找上訴人覓得金主，由被上訴人交付180萬元保證金
    給鍾文智，再由鍾文智以母親鄭鳳珍之名義匯款180萬元予
    上訴人後，上訴人依被上訴人之指示下單，買賣同開公司股
    票，足認上訴人明知鍾文智係代理被上訴人委託上訴人操作
    買賣股票，故代為買賣股票之委任關係存在於被上訴人與上
    訴人之間，鍾文智與上訴人間並無何債權債務關係，且上訴
    人受被上訴人之委任為股票買賣獲利488萬7828元。但被上
    訴人於原審係與鍾文智依民法第541條第1項、民法第179條
    規定，擇一請求上訴人返還受委任買賣同開公司股票獲利款
    488萬7828元本息。又依民法第271條之規定按數人負同一債
    務或有同一債權，而其給付可分者，除法律另有規定或契約
    另有訂定外，應各平均分擔或分受之，民法第 271條定有明
    文。次按民事訴訟採處分權主義，基於無訴即無裁判之原則
    ，法院應受原告訴之聲明拘束，不得就當事人未聲明之事項
    為判決，此觀民事訴訟法第 388條之規定自明。被上訴人、
    鍾文智請求上訴人給付488萬7828元本息，依民法第271條前
    段規定，係請求上訴人給付被上訴人、鍾文智各244萬3914
    元本息。而原審判決竟命上訴人給付被上訴人488萬7828元
    本息，就超過244萬3914元本息部分，自屬訴外裁判，自應
    由本院將該部分及訴訟費用之裁判予以之廢棄。
　㈢被上訴人於本院追加之訴主張：本件股票操作係被上訴人、
    鍾文智共同委託上訴人(見本院卷第168頁)，原審判決後，
    鍾文智已將其對上訴人之債權讓與被上訴人，使被上訴人取
    得全部債權，故追加請求244萬3914元本息(見本院卷134頁
    、156頁)，並提出鍾文智於110年4月9日簽立之債權讓與書
    為證。經本院闡明其真意，猶堅決主張其係本於受讓鍾文智
    之債權為請求。然原判決認定上訴人受被上訴人之委任為股
    票買賣，鍾文智與上訴人間並無何債權債務關係(無委任、
    亦無不當得利之債權債務關係)，而駁回鍾文智之訴確定，
    換言之鍾文智對上訴人並無任何債權可言，自則無從將債權
    讓與被上訴人，則被上訴人以受讓鍾文智之債權向上訴人追
    加請求，自屬無據，不應准許。　
　㈣上訴人雖抗辯被上訴人金融操作股票係賭債性質之自然債務
    ，其得拒絕給付云云。然上訴人受被上訴人之委託覓得金主
    借得資金，在我國合法股票市場以現金或融券買賣同開公司
    股票，已如前述，足見上訴人明知其代為操作買賣同開公司
    股票之交割款屬被上訴人所有，且非屬違反公序良俗之自然
    債務，上訴人上開抗辯，自無可採。何況原判決命上訴人給
    付被上訴人488萬7828元本息，其中244萬3914元本息上訴人
    未上訴，而其餘244萬3914元本息，係訴外裁判，自應予廢
    棄。至被上訴人追加之訴，亦屬無據。此部分之攻擊或防禦
    方法，亦與判決結果無關。
七、綜上所述，原審判決依委任之法律關係，命上訴人給付被上
    訴人逾244萬3914元本息部分，係訴外裁判，上訴人上訴意
    旨指摘此部分不當，自屬有據，自應予以廢棄。至被上訴人
    依債權讓與、委任、不當得利之法律關係，追加請求上訴人
    給付244萬3914元及自追加聲明狀送達之翌日起至清償日止
    ，按週年利率百分之五計算之利息，為無理由，不應准許。
八、本件事證已臻明確，兩造其餘之攻擊或防禦方法及所用之證
    據，經本院斟酌後，認為均不足以影響本判決之結果，爰不
    逐一論列，附此敘明。
九、據上論結，本件上訴為有理由，追加之訴為無理由，依民事
    訴訟法第450條、第78條，判決如主文。　　
中　　華　　民　　國　 110　　年　　11　　月　　23　　日
                  民事第二庭  審判長法　官  吳上康

　　　　　　　　　　　      　　　  法　官  林育幟

　　　　　　　　　　　      　　　  法　官  李素靖
上為正本係照原本作成。
被上訴人如不服本判決，應於收受送達後20日內向本院提出上訴
書狀，其未表明上訴理由者，應於提出上訴後20日內向本院補提
出理由書狀（均須按他造當事人之人數附繕本），上訴時應提出
委任律師或具有律師資格之人之委任狀；委任有律師資格者，另
應附具律師資格證書及釋明委任人與受任人有民事訴訟法第466
條之1第1項但書或第2項（詳附註）所定關係之釋明文書影本。
如委任律師提起上訴者，應一併繳納上訴審裁判費。
上訴人不得上訴。
中　　華　　民　　國　　110 　年　　11　　月　　23　　日
　　　　　　　　　　　　　　　　　　　
　　　　　　　　　　　　　　　　　　書記官  高曉涵

【附註】
民事訴訟法第466條之1：
⑴對於第二審判決上訴，上訴人應委任律師為訴訟代理人。但上
  訴人或其法定代理人具有律師資格者，不在此限。
⑵上訴人之配偶、三親等內之血親、二親等內之姻親，或上訴人
  為法人、中央或地方機關時，其所屬專任人員具有律師資格並
  經法院認為適當者，亦得為第三審訴訟代理人。
民事訴訟法第466條之2第1項：
  上訴人無資力委任訴訟代理人者，得依訴訟救助之規定，聲請
  第三審法院為之選任律師為其訴訟代理人。